臺灣橋頭地方法院民事判決
109年度訴字第334號
原      告  陳志祥  
訴訟代理人  康進益律師
            康鈺靈律師
            黃有衡律師
被      告  陳志賢  
訴訟代理人  蔡建賢律師
複代理人    岳忠樺    
當事人間請求返還代領款項事件，於民國111年5月12日言詞辯論
終結，本院判決如下：
    主      文
被告應給付原告新台幣壹佰零壹萬零柒佰參拾參元，及自民國10
8年12月3日起至清償日止按年息百分之五計算之利息。
訴訟費用由被告負擔。
本判決第一項於原告以新台幣參拾參萬柒仟元供擔保後，得假執
行；但被告如以新台幣壹佰零壹萬零柒佰參拾參元為原告預供擔
保後，得免為假執行。
    事實及理由
壹、程序部分：
    按訴狀送達後，原告不得將原訴變更或追加他訴。但請求之
    基礎事實同一、擴張或減縮應受判決事項之聲明者，不在此
    限。民事訴訟法第255條第1項第2、3款分別定有明文。經查
    ，原告起訴時，訴之聲明第1項原請求：被告應給付原告新
    臺幣（下同）1,792,838元，及自起訴狀繕本送達之翌日起
    至清償日止，按年利率百分之5計算之利息；嗣於109年2月4
    日具狀變更為：被告應給付原告1,775,504元，及自起訴狀
    繕本送達之翌日起至清償日止，按年利率百分之5計算之利
    息；嗣於110年1月18日又具狀變更為：被告應給付原告998,
    208元，及自起訴狀繕本送達之翌日起至清償日止，按年利
    率百分之5計算之利息；復於111年4月29日再具狀變更為：
    被告應給付原告1,010,733元，即自本件起訴狀繕本送達翌
    日起至清償日止按年息百分之5計算之利息。經核原告就前
    揭訴之聲明所為之變更，係基於同一原因事實，而減縮其請
    求之金額，即減縮其應受判決事項之聲明，核與上揭法條規
    定相符，應予准許。
貳、實體部分：
一、原告主張：
  ㈠原告於94年1月18日與被告、訴外人即胞兄陳志萍、母親陳蔡
    環、胞妹陳惠珠共5人，就被繼承人陳安在死亡後所遺留之
    財產，簽立遺產分割協議書（下稱系爭協議書），現金部分
    計有高雄銀行後勁分行活期儲蓄存款31,892元、定期存款5,
    288,872元、定期存款利息5,750元，共計5,326,514元（下
    稱系爭存款），分割為兩造及陳志萍每人各得三分之一即1,
    775,504元，原告分得之部分委由被告代為領取，惟原告屢
    向被告催討前開代領款項，被告均置之不理。
  ㈡又陳安在確遺有如系爭協議書附表所示之不動產及動產，其
    繼承人始為簽名並確認如何分割，而被告斯時既為土地銀行
    之經理，當知簽立系爭協議書並註明「陳志祥部分由陳志賢
    領取」之法律效果，可知若非系爭協議書所載內容為真。又
    倘系爭協議書附表遺產有誤，被告何以未異議？又何以所有
    繼承人均為承認，甚至簽立系爭協議書？又縱如被告所述，
    陳安在實際所遺留之現金非5,326,514元，惟被告已自承於9
    3年11月9日自陳安在帳戶由被告配偶李粧申請高雄銀行本行
    支票轉出3,032,200元，則該筆現金應屬陳安在之遺產，即
    應依系爭協議書之真意，給付三分之一即1,010,733元予原
    告。爰依委任及不當得利法律關係提起本訴等語，並聲明：
    ㈠被告應給付原告1,010,733元，及自起訴狀繕本送達之翌日
    起至清償日止，按年利率百分之5計算之利息。㈡願供擔保，
    請准宣告假執行。
二、被告則以：
  ㈠系爭協議書所載銀行存款金額5,378,514元，係依國稅局之核
    定所書寫，而該筆金額業經國稅局更正實際金額為66元，被
    告於93年11月9日自陳安在帳戶實際提領現金僅有2,994,624
    元，是系爭協議書所載銀行存款金額5,326,514元，並非陳
    安在實際現金遺產餘額。而陳安在生前告知所有繼承人並提
    前分配之現金約9,000,000元，兩造及陳志萍各得3,000,000
    元，陳志萍部分已於陳安在生前以不定期方式陸續給予；原
    告部分係陳安在過世前，與原告至高雄銀行右昌分行以原告
    名義開立3,000,000元定存單（下稱系爭定存單）方式給付
    ，系爭定存單由陳蔡環保管，利息供作陳蔡環之生活費，待
    陳蔡環過世後始可提領本金。而陳安在過世後，原告即於94
    年2月14日自行至高雄銀行右昌分行辦理遺失補發定存單，
    並改開另張2,500,000元之定存單，於96年2月9日到期解約
    並匯款至原告國泰世華銀行帳戶，其餘500,000元亦於94年2
    月14日匯至原告配偶國泰世華銀行帳戶，故原告業已取得其
    受分配之3,000,000元部分。至被告應分得之3,000,000元部
    分，亦經被告於93年11月9日自陳安在帳戶實際提領現金2,9
    94,624元。
  ㈡又原告於系爭協議書上書寫「陳志祥部分由陳志賢領取」並
    簽名之原因，實因原告以「為向其子女證明沒有領到伍佰多
    萬元」為由，要求被告簽字，被告為免兄弟為遺產爭吵而為
    。準此，被告係事後遷就原告之要求而在系爭協議書書寫上
    開文句，其內容既非真實，亦無法律效果意思，並無民法規
    定之法律行為存在。再者，縱原告所述為真，惟被告於系爭
    協議書係書寫「陳志祥部分由陳志賢領取」，可見兩造並無
    委任關係，而陳安在係於93年9月11日死亡，則原告之繼承
    回復請求權亦已罹於10年之消滅時效等語置辯。並聲明：㈠
    原告之訴駁回。㈡如受不利判決，願供擔保請准宣告免為假
    執行。
三、兩造不爭執事項：
　㈠兩造及訴外人即陳志萍、母親陳蔡環、胞妹陳惠珠共五人，
    皆係兩造父親陳安在之全部繼承人。
　㈡陳安在於93年9月11日逝世後，上揭五位繼承人就陳安在所遺
    留之財產，簽立遺產分割協議書，除不動產外，就動產現金
    部分各分割為陳志賢、陳志萍及陳志祥各三分之一取得。
　㈢上揭遺產分割協議書動產繼承部分，取得持分欄由被告親自
    記載「陳志祥部分由陳志賢領取」等文句，並親自署名「陳
    志賢」。
　㈣兩造先父陳安在之高雄銀行定存，於93年11月9日中途解約存
    入2,994,624元至陳安在高雄銀行000000000000帳戶內，並
    於當天由高雄銀行開立號碼4396，面額3,032,200元抬頭人
    李粧（即被告陳志賢之配偶）之支票乙紙，然後交給被告領
    取。　　　
四、爭執事項：
　　原告請求被告返還1,010,733元款項有無理由？
五、本院判斷：
　㈠按繼承人有數人時，在分割遺產前，各繼承人對於遺產全部
    為公同共有；又繼承人得隨時請求分割遺產，民法第1151條
    、第1164條前段分別定有明文。繼承人欲終止其間之公同共
    有關係，惟有以分割遺產之方式為之。又按欲將遺產之公同
    共有關係變更（即分割）為分別共有關係，依民法第828條
    第2項規定，應經全體共有人同意始得為之（最高法院82年
    度台上字第748號判決意旨供參）。依上開說明，於被繼承
    人死亡時，繼承當然發生，被繼承人所有債權債務不待登記
    即當然由全體繼承人公同共有。而經全體繼承人同意，終止
    遺產之公同共有關係，而為遺產之協議分配，各繼承人對被
    繼承人之遺產互相意思表示一致而達成分割協議，各繼承人
    應受分產協議內容之約束，應依該協議內容履行。
　㈡原告主張被繼承人陳安在於93年9月11日死亡，並遺有現金3,
    032,200元，已遭被告領取，兩造及訴外人陳蔡環、陳志萍
    、陳惠珠等五人為陳安在之全部繼承人等事實，為兩造所不
    爭執，並有原告提出之陳安在除戶戶籍謄本、財政部高雄國
    稅局遺產核定通知書、遺產稅申報書等件附卷為證（見審訴
    卷第21、43至55頁），並經本院依聲請向高雄銀行股份有限
    公司右昌分行（下稱高雄銀行右昌分行）函詢結果，陳安在
    於93年11月9日活儲帳號000000000000金額2,994,624元，係
    由存單中途解約轉入本人帳戶，及同日金額3,032,200元係
    由李粧女士（即被告之配偶）申請本行支票轉出，此有高雄
    銀行右昌分行111年1月25日高銀右密字第1110100510號復函
    可證（見訴字卷第357頁），自堪信實。而原告主張兩造於9
    4年1月18日已就被繼承人所遺系爭存款遺產達成分割協議，
    約定由原告、被告及訴外人陳志萍各取得三分之一，經全體
    繼承人同意並於系爭協議書上蓋章，且於遺產分割協議書繼
    承動產部分取得持分欄由被告親自記載「陳志祥（即原告）
    部分由陳志賢（即被告）領取」並親自署名「陳志賢」等情
    ，復為兩造所不爭執，並有系爭遺產分割協議書附卷可證（
    見橋司調卷第11頁），亦堪信實。被告雖以前詞置辯，惟查
    ：
 1、被告辯稱伊父親陳安在生前約有1000萬元現金，扣除100萬
    元給母親生活費用後，剩900萬元均分給三個兒子，一人300
    萬元，其中訴外人即其二弟陳志萍及原告即其三弟均已於其
    父親生前各領走300萬元，而其父親死亡後剩下約300萬元，
    則屬於伊所有等事實，業經證人陳志萍、陳惠珠到庭證述明
    確（見本院卷第291頁至302頁），固堪信實。
 2、惟按繼承人中有在繼承開始前因結婚、分居或營業，已從被
    繼承人受有財產之贈與者，應將該贈與價額加入繼承開始時
    被繼承人所有之財產中，為應繼遺產。但被繼承人於贈與時
    有反對之意思表示者，不在此限。前項贈與價額，應於遺產
    分割時，由該繼承人之應繼分中扣除。贈與價額，依贈與時
    之價值計算。民法第1173條定有明文。而上開贈與之歸扣，
    於計算被繼承人之遺產時，即須與已明知之被繼承之財產(
    含債權及債務）合併計算，清楚明確該應繼遺產之總額後，
    再進行遺產分割，始為正辦。而陳安在遺產之分割，業經其
    全部繼承人同意分割之方式，並於94年1月18日簽署「遺產
    分割協議書」予以證明。而上開協議書大都是被告之意思，
    再由代書繕寫，被告稱「…錢早就分配完畢，三個人均分…」
    ，此有證人即代書凌榮聰到庭證述屬實（見本院卷第288頁
    至290頁），且系爭協議書均係由立協議書人所親自蓋章，
    復為兩造所不爭執，並經證人陳志萍及陳惠珠到庭結證屬實
    。揆諸上開說明，系爭協議書雖係被告主導為之，然協議書
    內容亦經全體繼承人之同意並蓋章，則各繼承人自應受分割
    協議內容之拘束，應依該協議內容履行。
 3、又被告辯稱系爭協議書上「陳志祥部分由陳志賢領取」並在
    下面署名「陳志賢」之記載，雖為被告本人親自書寫並簽名
    ，但兩造並無委任代為領款之真意，然觀諸系爭協議繼承動
    產部分，繼承姓名欄及取得持分欄記載「陳志賢、陳志萍、
    陳志祥」、「1/3、1/3、1/3」，則根據系爭協議被繼承人
    陳安在於高雄銀行右昌分行之存款，係由原告、被告及陳志
    萍三人均分，各繼承人即應受系爭協議書之內容所拘束，而
    被告之配偶李粧既以開立本行支票之方式提領陳安在於高雄
    銀行右昌分行帳戶內之存款3,032,200元而交予被告領取使
    用，是原告依系爭協議書之內容所應取得之部分，顯係由被
    告所領走。被告雖辯稱實因原告以「為向其子女證明沒有領
    到伍佰多萬元」為由，要求被告簽字，被告為免兄弟為遺產
    爭吵而為之等語，然此為原告所否認，且以被告當時係為銀
    行經理之學識及認知，當知簽署該文字之意義及法律效力，
    所辯其係為了兄弟免於爭吵而簽署上開文句，並稱被告係事
    後遷就原告之要求而在系爭協議書書寫上開文句，其內容既
    非真實，亦無法律效果意思，並無民法規定之法律行為存在
    等理由，實難採信，自難為其有利之認定。
  ㈢從而，兩造及陳蔡環、陳志萍、陳惠珠之被繼承人陳安在之
    遺產，既已經各該繼承人之意思表示合致而訂立系爭協議書
    ，各該繼承人即應受系爭協議書內容之拘束，予以遵守。而
    系爭存款依系爭協議書繼承動產部分之記載，已約定分歸原
    告、被告及陳志萍三人各取得三分之一，且該款項已確定為
    3,032,200元，並全部由被告領走使用，已如前述，則原告
    依系爭協議書及不當得利之法律關係，請求被告返還系爭存
    款3,032,200元之三分之一即1,010,733元（計算式：3,032,
    200×1/3＝1,010,733，小數點以下四捨五入）之部分予原告
    ，即無不合，應予准許。又原告既依系爭協議書及不當得利
    之法律關係，為本件請求，則被告辯稱原告之繼承回復請求
    權已罹於10年之消滅時效，亦難為其有利之認定。
六、綜上所述，原告依系爭遺產分割協議書及不當得利之法律關
    係，請求被告給付1,010,733元，即自本件起訴狀繕本送達
    翌日起即108年12月3日起至清償日止按年息百分之5計算之
    利息，為有理由，應予准許。又原告陳明願供擔保以代釋明
    聲請宣告假執行，核無不合，爰酌定相當擔保金額准許之；
    另被告聲明願供擔保請准免為假執行，亦酌定相當之擔保金
    額併宣告之。
七、本件事證已臻明確，兩造其餘主張陳述及所提證據方法，經
    本院斟酌後認均不足以影響本判決結果，爰不逐一論駁，併
    此敘明。
八、訴訟費用負擔之依據：民事訴訟法第78條。　　
中　　華　　民　　國　　111 　年　　5 　　月　　31　　日
                民事第一庭    法　官　劉建利
以上正本係照原本作成。
如對本判決上訴，須於判決送達後20日內向本院提出上訴狀。如
委任律師提起上訴者，應一併繳納上訴審裁判費。
中　　華　　民　　國　　111 　年　　5 　　月　　31　　日
                              書記官　謝群育